臺灣台中地方法院民事判決　九十一年度重訴字第一○四號
　　原　　　告　台中商業銀行股份有限公司
　　法定代理人　丁○○
　　訴訟代理人　甲○○
　　　　　　　　丙○○
　　法定代理人　乙○○
右當事人間請求返還押租金事件，本院判決如左：
    主    文
被告應給付原告新台幣貳仟伍佰萬元及自民國九十年五月十二日起至清償日止，按週
年利率百分之十一計算之利息。
訴訟費用由被告負擔。
本判決於原告以新台幣捌佰參拾參萬肆仟元，為被告供擔保後，得假執行。但被告如
於假執行實施前，以新臺幣貳仟伍佰萬元為原告，預供擔保後，得免為假執行。
    事    實
甲、原告方面：
  一、聲明：求為判決除假執行擔保金額外，如主文所示。
  二、陳述略稱：被告東鼎建設事業股份有限公司法定代理人乙○○於民國九十年二
      月二十日訂立房屋租賃契約，至九十年五月十一日業已屆期，依約定契約屆滿
      ，被告依約應將押租金新台幣（下同）二千五百萬元無息返還原告，如逾期並
      加計年息百分之十一之違約金，詎被告於契約屆滿，並未依約返還約定之押租
      金及違約金，屢經催討，並發存證信函，仍未獲清償，為此提起本件訴訟。
  三、證據：提出房屋租賃契約書一份、存證信函二份、房屋租賃契約書一份為證。
乙、被告方面：
  被告未於言詞辯論期日到場，惟據其提出書狀何聲明或陳述如左：
  一、聲明：求為判決駁回原告之訴及假執行之聲請，如受不利之判決，願供擔保請
      准免為假執行。
  二、陳述：
  （一）本件兩造之真意為消費借貸之法律關係：
    １、緣被告於民國八十三年間向原告借貸二千五百萬元，被告並提供其所有坐落
        台中市○○路三六０號、三六二號地上十九層之第一、二樓建物（建號為平
        田段第一六九二、一六九四號），面積約一七八坪及地下室停車位四位之房
        地（下稱系爭房地）設定抵押權予原告，以供擔保，其上載有：債權範圍、
        利息、清償日期，依照各個契約約定云云。雙方並約定上開系爭房地被告應
        提供給甲方無償使用，雙方不另行約定租金，原告未支付租金，即相當於被
        告每期所應支付原告之本金及利息。
    ２、按系爭房屋租賃契約書第四條之約定：「租賃期間乙方支付．．．新台幣二
        千五百萬元，．．．並由甲方提供抵押權設定．．．，每月不另付租金，契
        約屆滿，甲方應將押租金無息返還乙方，如逾期退還．．．」，契約上之字
        義固難謂押租金之返還，然解釋意思表示，應探求當事人之真意，不得拘泥
        於所用之辭句，民法第九十八條定有明文。依照兩造之約定，由被告提供系
        爭房地設定抵押權予原告，原告未另給付被告之租金，原告所指之「押租金
        」即相當於被告向原告銀行借款二千五百萬元，而被告再自行就二千五百萬
        元中，按月就本金及利息予以攤還。否則，本件若為單純房屋租賃，原告為
        擔保租約所交付之押租金高達二千五百萬元，同時被告又再提出物保設定抵
        押？原告獲得雙重擔保又無須按月支付租金，而無償使用？顯與一般常情有
        違。故本件原告交付二千五百萬元係屬借款，要與一般押租金之性質有別。
    ３、實則，系爭房屋租賃契約書第四條所稱契約屆滿，應係指借款期限屆滿而言
        ，因而，本件兩造借貸期間是否已經屆滿？被告所為利息及本金之攤還後，
        借款本金經一部清償後是否仍係二千五百萬元之多？本件被告是否因清償期
        屆至，未為清償而應負擔違約責任？違約責任是否因被告一期未償還本息，
        而視債務全部到期？上述幾點均有疑義，惟原告於存證信函及起訴狀均為押
        租金一次全額返還之催告，原告所為之催告應不生法律效力，被告無違約責
        任可言。
  （二）被告並未違約，原告為違約金之請求並無理由：
    １、按違約金之約定，係債之關係發生後，為確保契約當事人對契約之履行所設
        立之制度，本件兩造關於返還借款之數額、清償期限均屬不確定，原告之催
        告不生效力，被告並未違約。
    ２、且被告關於此筆借款，因恐屆期無法如期清償，屢次與原告協商，被告同意
        ，由原告逕行依照原告銀行之個人法拍屋程序，就該系爭房地予以拍賣，抑
        或由原告依據法院抵押物拍賣程序處理之，原告均未受理始延宕迄今，原告
        又令被告負擔違約責任，應屬無理。
    ３、本件原告雖依照租賃契約書，向被告請求違約金之支付，然被告並無違約事
        由，應無違約責任，且依據該契約，原告究係受有何種損害？均未見原告提
        出說明，是違約金既為因契約不履行，所生損害之賠償總額，原告若無損害
        之發生，其即無請求違約金之權利。
    ４、另退一步言之，原告本身自始未支付系爭房地租金，而無償使用系爭房地約
        七年之久（從八十三年三月至九十年三月），被告因該系爭房地可得租金利
        益約為八百四十萬元（以八十四個月計之，每月租金為十萬元，共計八百四
        十萬元），被告對於原告所負擔之債務，應為部分抵銷，故依民法第二百五
        十一條之規定，鈞院得依職權比照原告所受之利益，減少違約金之數額。
    ５、末查，按約定之違約金是否過高，應就債務人若能如期履行債務時，債權人
        可得享受之一切利益為衡量之標準，而非以約定之違約金若干為標準，最高
        法院五十一年台上字第十九號參照之。是本件兩造借款之初係於八十三年間
        ，兩造約定之違約利息高達年息百分之十一，惟近來經濟衰退，各個銀行放
        款借貸利率均降低甚多，甚而得以緩期清償，停止計息等方式優惠借款人，
        原告請求之違約金應屬過高，依民法第二百五十二條之規定，請鈞院衡酌一
        切事實情狀酌減之。
  三、證據：提出系爭房地之建物登記謄本一份、契約書二份、財政部相關法規一份
      為證。
      理    由
甲、程序方面：
    本件被告未於言詞辯論期日到場，核無民事訴訟法第三百八十六條所列各款情形
    ，依原告之聲請，由其一造辯論而為判決。
乙、得心證之理由：
一、原告主張：被告之法定代理人乙○○於民國九十年二月二十日訂立房屋租賃契約
    ，至九十年五月十一日業已屆期，依約定契約屆滿，被告依約應將押租金二千五
    百萬元無息返還原告，如逾期並加計年息百分之十一之違約金，詎被告於契約屆
    滿，並未依約返還約定之押租金及違約金，屢經催討，並發存證信函，仍未獲清
    償等情。被告則以：本件兩造之真意為消費借貸之法律關係，緣被告於民國八十
    三年間向原告借貸二千五百萬元，被告並提供其所有系爭房地設定抵押權予原告
    ，以供擔保，雙方並約定上開系爭房地被告應提供給甲方無償使用，雙方不另行
    約定租金，原告未支付租金，即相當於被告每期所應支付原告之本金及利息，本
    件若為單純房屋租賃，原告為擔保租約所交付之押租金高達二千五百萬元，同時
    被告又再提出物保設定抵押？原告獲得雙重擔保又無須按月支付租金，而無償使
    用？顯與一般常情有違，惟原告於存證信函及起訴狀均為押租金一次全額返還之
    催告，原告所為之催告應不生法律效力，被告無違約責任可言，且依據該契約，
    原告究係受有何種損害？均未見原告提出說明，退步言之，原告本身自始未支付
    系爭房地租金，而無償使用系爭房地約七年之久（從八十三年三月至九十年三月
    ），被告因該系爭房地可得租金利益約為八百四十萬元（以八十四個月計之，每
    月租金為十萬元，共計八百四十萬元），被告對於原告所負擔之債務，應為部分
    抵銷，故依民法第二百五十一條之規定，鈞院得依職權比照原告所受之利益，減
    少違約金之數額。況本件兩造借款之初係於八十三年間，兩造約定之違約利息高
    達年息百分之十一，惟近來經濟衰退，各個銀行放款借貸利率均降低甚多，甚而
    得以緩期清償，停止計息等方式優惠借款人，原告請求之違約金應屬過高，請鈞
    院衡情酌減之云云，資為抗辯。
二、查原告主張之右揭事實已據其提出與所述相符之房屋租賃契約書一份、存證信函
    二份、房屋租賃契約書一份為證，應認原告之主張為採信。雖被告以前揭辯詞置
    辯，惟查：
（一）被告雖辯稱：本件兩造之真意為消費借貸之法律關係云云。惟查，兩造成立租
      賃關係，已見前述，被告辯稱兩造成立消費借貸之法律關係一節，並未舉證以
      實其說，已難謂可採，縱如被告所辯原告貸與被告二千五百萬元是實，然經由
      兩造之合意，以該二千五百萬元為租賃之押租金，原告未支付租金，即相當於
      被告每期所應支付原告之本金及利息，此亦為原告使用系爭建物之對價，亦無
      礙兩造租賃關係之成立，而原告為確保於租賃關係消滅後被告返還該二千五百
      萬元，以設定系爭房地之抵押權為擔保，亦不足異。是被告所辯尚非可取。
（二）被告又辯稱：本件原告雖依照租賃契約書，向被告請求違約金之支付，然被告
      並無違約事由，應無違約責任，且依據該契約，原告究係受有何種損害？均未
      見原告提出說明，而其違約金亦屬過高云云，惟查，兩造之租賃契約確於九十
      年五月十一日屆滿，被告即應依約返還該押租金二千五百萬元，嗣經原告催告
      ，惟被告仍未履行返還，亦見前述，則原告依約請求返還押租金及自租期屆滿
      之翌日按週年利率百分之十一計算之違約金並無不合，亦核無過高之情形，是
      被告所辯亦非可採。
（三）被告又辯稱：退步言之，原告本身自始未支付系爭房地租金，而無償使用系爭
      房地約七年之久（從八十三年三月至九十年三月），被告因該系爭房地可得租
      金利益約為八百四十萬元（以八十四個月計之，每月租金為十萬元，共計八百
      四十萬元），被告對於原告所負擔之債務，應為部分抵銷云云，惟查，被告對
      於此一有利於己之事實並未舉證以實其說，自難憑信，況被告亦自承：原告雖
      未支付租金，惟即相當於被告每期所應支付原告之本金及利息等語，則被告以
      該二千五百萬元之押租金可資為利用，亦省免其相當於租金之本金利息之支付
      ，被告何能無視此部分之自己受益部分，而謂原告因無償使用系爭房地而受有
      利益，並進而抵銷？足見被告所辯不可採信。
三、綜前所述，被告之前揭抗辯並不可採，從而原告依租賃關係請求被告返還押租金
    二千五百萬元及自租期屆滿之翌日即自民國九十年五月十二日起至清償日止，按
    週年利率百分之十一計算之違約金，於法有據，為有理由，應予准許。
四、兩造分別陳明願供擔保，請求假執行及免為假執行，經核均無不合，爰各酌定相
    當之擔保金額，併准許之。
五、本件事證已明，兩造其餘主張與舉證，均無涉於本院前開認定，爰不一一論述，
    附予敘明。
據上結論，本件原告之訴為有理由，依民事訴訟法第第三百八十五條第一項前段、七
十八條、第三百九十條第二項、第三百九十二條，判決如主文。
中　　　華　　　民　　　國　　九十一　　年　　　三　　　月　  　十三　　日
                                臺灣台中地方法院民事第三庭
~B法　　　官　張國華
右為正本係照原本作成
如對本判決上訴，須於判決送達後廿日內向本院提出上訴狀
中　　　華　　　民　　　國　　九十一　　年　　　三　　　月　　　十八　　日
~B法院書記官
